【裁判字號】    88,上更(一),418
【裁判日期】    890308
【裁判案由】    妨害自由等
【裁判全文】
臺灣高等法院臺南分院刑事判決          八十八年度上更(一)字第四一八號
      上  訴  人
      即  被  告  甲  ○  ○
      選任辯護人  張  雯  峰  律師
      上  訴  人
      即  被  告  乙  ○  ○
      選任辯護人  于  志  良
      上  訴  人
      即  被  告  何    欽
右上訴人因妨害自由等案件，不服臺灣嘉義地方法院八十五年度訴字第五四七號中華
民國八十六年三月二十八日第一審判決（起訴案號：臺灣嘉義地方法院檢察署八十五
年度偵字第九九一、四五八九號），提起上訴，經本院判決後，由最高法院發回更審
，本院判決如左：
      主      文
原判決關於甲○○、乙○○、何欽部分撤銷。
甲○○、乙○○、何欽共同以非法方法剝奪人之行動自由，各處有期徒刑伍月。扣
案之玩具手槍一把、手銬一付，均沒收。
      事      實
一、甲○○、乙○○得知己○○以嘉義市○○路五九七號（起訴書誤載為一九七號）
    七樓之三之房屋為賭博場所，聚集不特定之人前來以麻將牌及樸克牌為賭具，賭
    博財物抽頭獲利（己○○賭博罪部分，業經判處有期徒刑八月確定），丁、周二
    人曾介紹余祈宏、羅仁金、嚴獻煌等人前往賭博，因疑己○○於賭場經營期間有
    詐賭，乃心生不滿，竟夥同何欽、谷衛民（民國五十七年三月十八日生，現由
    原審通緝中）、及綽號「阿燦」、「義豊」之成年人與何欽之另一位成年朋友
    等七人，共同基於妨害自由之犯意，先由甲○○於民國（下同）八十四年十一月
    十二日下午二時許，邀約己○○至嘉義市○○路毒茶泡沫紅茶店談判，再以償還
    賭債為藉口，將己○○騙至嘉義市○○街一九三之四三號甲○○住處，為逼使己○○說出綽號「志和」者之姓名、住所及交出羅仁金、余祈宏、嚴獻煌、乙○○
    等人被詐賭所輸而簽發交予己○○之金額合計共新台幣（下同）一百五十七萬元
    之支票八張，甲○○、乙○○、何欽及谷衛民暨上開不詳姓名成年人等七人，
    由乙○○取出其所有之手銬，甲○○以手銬將己○○銬在椅座上，甲○○再持其
    所有之無殺傷力海盜型玩具手槍一把佯裝真槍抵住己○○，共同剝奪己○○之行
    動自由，致己○○不得已乃將支票八張交還甲○○，己○○始重獲自由。又己○○答應找出「志和」之下落，甲○○、乙○○、何欽及谷衛民暨不詳姓名成年
    人等七人乃與己○○赴嘉義縣番路鄉某空宅，因尋訪無果，乃帶己○○至嘉義市
    ○○街二十六號乙○○經營之大芳自助餐（原判決誤載為嘉義市○○街三○一巷
    八號）內繼續交涉，己○○仍無法說出綽號「志和」者之下落，至同日晚上十一
    時許，己○○自行搭計程車離開（與己○○同赴嘉義縣番路鄉某空宅，及同赴嘉
    義市○○街二十六號乙○○經營之大芳自助餐部分不成立妨害自由罪，詳如後述
    ）。甲○○於取得上開支票後，陸續將其中七張返還羅仁金、余祈宏、嚴獻煌、
    乙○○等人，嗣於八十五年二月一日經己○○向警方提出告訴後，始於八十五年
    二月六日查獲甲○○、乙○○，並扣得乙○○所有之供犯罪用之手銬一付及嚴獻
    煌所簽發之支票一張，繼甲○○復於偵查中提出其所有之供犯罪用之海盜型玩具
    手槍一把。
二、案經台北市政府警察局大安分局移送及由臺灣嘉義地方法院檢察署檢察官自動檢
    舉偵查起訴。
      理      由
一、訊據上訴人即被告甲○○、乙○○均矢口否認有前揭妨害自由犯行，被告甲○○
    辯稱：伊並未妨害被害人己○○之自由，當時是一綽號「阿豐」者拿手銬銬住被
    害人己○○，並拿玩具手槍嚇己○○，被害人己○○是出於自願而跟伊等一起外
    出的，伊等並無妨害被害人之自由等語。被告乙○○辯稱：本件係因被告甲○○
    打電話予伊，向伊說要討回被詐賭所輸之錢，伊始前往，伊到達現場後只問被害
    人己○○錢拿到何處，被害人己○○說被「志和」之人取走後，伊很生氣，才打
    被害人一巴掌，後來協調後才知道雙方是誤會，嗣被害人己○○亦有前來在伊所
    經營之自助餐店內吃飯，足見伊等並未妨害被害人己○○之自由等語。被告何
    欽未到庭，其於前審辯稱：當日係伊自行前往甲○○住處找甲○○的，而非甲○○約伊去的，伊並未毆打被害人己○○，伊只有載被害人己○○的四個朋友去坐
    車，伊並未隨同前往番路鄉找綽號「志和」之人及伊並未妨害被害人己○○之自
    由等語。
二、經查：
(一)前揭被告甲○○、乙○○、何欽三人之犯罪事實，業據被害人己○○於偵查中
    及原審訊問時指訴綦詳，被告甲○○於警偵訊中及原審訊問時亦供稱「（問：本
    分局據己○○報案稱於八十四年十一月十二日十四時許，在嘉義市被甲○○與不
    詳姓名男子持手槍押住，並被以手銬銬住後被搶走八張支票，你是否參與？）答
    ：是的，那天我有參與，但手槍是阿欽（按即何欽）拿的，手銬是乙○○的，
    是乙○○拿手銬銬住己○○後（按銬手銬應係丁某所為，詳後述之），我、乙○○、阿燦、阿欽（按即何欽）及阿欽另三位朋友在場助勢或動手毆打己○○」
    、「八十四年十一月十二日約十四時許，我先與己○○約好在嘉義市○○路『毒
    茶泡沬紅茶店』要談判解決我交給己○○支票跳票之事，在談判中我佯裝一起去
    我家另開立我本人支票換回跳票的支票，將己○○騙到我住嘉義市○○街一九三
    之四三號之住處後，由事先約好隨後趕到之乙○○、阿欽（按即何欽）、小谷
    、阿燦、義豐及阿欽另一朋友共七人前來助勢圍住己○○，在場之乙○○就先
    己○○詐賭贏錢，要己○○把贏得之錢交出來，己○○不肯，在場之阿欽（按即
    何欽）、小谷就亮出手槍頂住己○○，由乙○○以帶來之手銬銬住羅雙手後，
    我、乙○○、阿欽（按即何欽）．．．就動手共同毆打己○○，．．」、「因
    我與乙○○被己○○、『志和』詐賭贏了錢之後，一直要找己○○、『志和』出
    面解決，但己○○、『志和』贏了錢後就避不見面，所以我就與乙○○計劃好，
    被他們贏走的錢即支票故意不給兌現，讓他們出面處理，故於八十四年十一月十
    二日當天我與乙○○認機不可失，才會叫阿欽（按即何欽）等人出面幫忙」、
    「‧‧‧『阿欽』叫何欽，『小谷』叫谷衛民」、「何欽就是綽號『阿欽』
    之人，也是當天參與作案之人沒錯」（見警卷第一至四頁）、「我與乙○○有拿
    錢借己○○，他拿去經營賭場玩十三張的，他叫郎中去詐賭，我叫去的朋友都輸
    錢，叫我向朋友收賭帳，我收支票給己○○，我朋友誤認我與己○○勾結詐賭，
    我要向他拿回支票，他打電話約我在嘉義市毒茶泡沬紅茶店見面，我心裡會怕，
    所以叫何欽、周家福、谷衛民及阿燦、及另外一位我不知道名字之人一起去，
    ‧‧己○○要求我跳票的支票要處理，我叫他一起跟我去我家拿支票，‧‧我們
    看到己○○很生氣就打他，我們問他票在那裏，‧‧他不說出『志和』的人，我
    就用手銬把他銬住，並逼問他『志和』的去處，他堅持不講，我害怕吵到鄰居，
    何欽就向我說番路路邊有空屋，就一起帶去那裡問了一、二個小時也問不出來
    ，我們又載他去周永銘家（按指嘉義市○○街），‧‧去周永銘家我把他手銬打
    開，買東西給他吃，他還不說出『志和』去處，到晚上十一點就放走他」、「『
    阿豐』向我說那支假槍放在我家電視箱裡，我找到了，提出海盜型玩具手槍乙枝
    （按即扣案之玩具手槍）」（見偵字第九九一號偵查卷第二十四、二十五頁）等
    語，並有手銬一付及玩具手槍一支扣案可稽，該玩具手槍經鑑定結果，主要材質
    為金屬，惟槍管未貫通（內具阻鐵），無法發射子彈，依現狀認不具殺傷力乙節
    ，有內政部警政署刑事警察局八十六年六月二十五日刑鑑字第四一七六三號鑑驗
    通知書一紙在卷可稽。
(二)又被告乙○○於迭次訊問中亦供稱「問：己○○報案稱你於八十四年十一月十二
    日十四時許，與甲○○等七名男子持三把（按應係一把）手槍綁架他，並用手銬
    銬他及毆打他，你作何解釋？答：確有此事，不過此事是甲○○於八十四年有一
    天的下午十七時許打電話給我稱己○○已抓到，叫我趕到他家去拿回我賭博輸去
    的錢，‧‧我們將己○○帶往嘉義縣番路鄉朋友家（也是一處賭場）。我與甲○○最主要是要己○○找出一名叫『志和』的男子出面來還錢。當時並有人拿掃把
    打己○○的頭部，‧‧」、「是甲○○拿手槍，只有甲○○一人，槍也是甲○○
    所有」、「我們大約在二十至二十一時許，將己○○帶到我的自助餐廳內（嘉義
    市○○街二十六號大芳自助餐）」、「我確實看見甲○○拿走己○○身上旳支票
    」（見警卷第五、六頁）、「我是當天下午五點多才到甲○○家，是甲○○打電
    話給我，叫我去要錢，以後之情形就如甲○○所說（按指甲○○於偵訊中之供述
    ），‧‧我後來有打他一巴掌‧‧」（見上開偵查卷第二十五頁反面）等語。被
    告何欽於偵查中亦供稱「甲○○向我說己○○詐賭，有一張支票跳票，他約己○○在文化路毒茶泡沬紅茶店見面，我與甲○○、乙○○、谷衛民一起去，甲○○自己進去店內，甲○○與己○○另外三個朋友一起回甲○○家，我開車跟在後
    面，到甲○○家我與谷衛民在外等，己○○與另外他一個朋友到達後，我再與谷
    衛民一起進去，‧‧甲○○怕吵到鄰居就到一路旁空屋談，最後支票還甲○○，
    我再開車載己○○的四個朋友坐計程車離開，‧‧甲○○載己○○回乙○○家吃
    飯‧‧」等語（見上開偵查卷第七十五頁反面、第七十六頁）。足證被告甲○○
    上開供述並無瑕疵，且與事實相符，其上開供述自足資為裁判之依據，綜此稽徵
    ，被告甲○○、乙○○、何欽三人既事前即已約定要向被害人己○○索回自認
    被詐賭所輸之錢，且於被害人己○○行動自由被控制之期間內，彼等七人均同進
    同出全程在場，其中被告乙○○並提供手銬，另被告甲○○則提供玩具手槍並動
    手對被害人上手銬，足見彼等對犯罪事實之實施均有所認識，且有犯意之聯絡及
    行為之分擔，依法自應同負共同正犯之責。
(三)證人周宗盛雖於原審訊問時證稱「‧‧在己○○未到之前，甲○○問我是否知道
    這件事，‧‧後來甲○○有將己○○詐賭的事告訴我，我了解後就不願管了，後
    來己○○到後，乙○○有打他幾個巴掌，當時我們四人是坐己○○車下來的，‧
    ‧因為我們身上沒錢，所以就同意跟他們一起過去，他們並沒有強迫我們去，是
    何欽載我們四人出來，因為我們四人說要回去，‧‧對方叫我們不要管，而我
    們四人也不願意管」、「己○○並沒有一起出來，他說要去朋友家吃飯」等語（
    見一審卷第八十二、八十三頁），惟上開供述僅足以證明被告等人並未對證人周
    宗聖等四人有何妨害自由之行為，並不足以證明被告等人於甲○○住宅時未對己○○為妨害自由之行為，是上開證人之證詞，應不足資為被告甲○○、乙○○、
    何欽等人有利之證據。
(四)證人余祈宏於偵訊時業已供稱：「（問：賭場誰經營？）答：己○○在記帳，場
    面都是他在處理」等語明確（見上開偵查卷第五十三頁），是其嗣後於本院前審
    八十六年七月四日訊問時供稱「賭場負責人不可能是己○○」等語，非惟與前開
    調查所得不符，且與其於偵訊中之供述歧異，經核應屬迴護之詞，應不足採。
(五)被告甲○○嗣於本院前審審理時辯稱：伊於警訊時之筆錄係按己○○之陳述而制
    作，該筆錄內容並非伊之陳述及伊係遭強迫始於筆錄上簽名，足見該筆錄之公正
    性、真實性及任意性實值懷疑等語，惟依前所述，被告甲○○非但於警訊時坦承
    前開犯行，且於檢察官偵訊時復詳述全部犯罪情節（見上開偵查卷第二十四、二
    十五頁），另共同被告乙○○於偵查中亦供稱「‧‧以後的情形就像甲○○所說
    ‧‧」等語（見上開偵查卷第二十五頁反面），此外參酌被告甲○○迄至八十六
    年九月十二日之前，均無一語提及其於警訊時之供述有何非出於任意性之抗辯，
    設若其於警訊時之供述並非出自其任意性，衡情豈有未於檢察官訊問中及時表明
    ，反而更加詳述犯罪情節之理，足見其於警訊時之供述應係出自其任意性而為；
    另於本院舉出證人即離婚之前妻庚○○證稱：「當時有看到警察問己○○人之筆
    錄，其他人未問，均照己○○說的寫，叫我不准打電話叫我婆婆等人，甲○○拒
    絕簽名，警察叫他蓋手印即可，甲○○有說要叫律師，警員也說不用叫，甲○○
    之筆錄也是同時由同一人做的」、客戶丁○○、陳肯福等人證稱：甲○○有抗議
    ，說要找律師，警員員不讓他找，不准他打電話云云，舉出證人丙○○、戊○○
    ，證明事後和解時，有一陳姓警員在場云云（以上證人見本院上更一卷第八十五
    至九十一頁，又本件警訊筆錄制作時間為八十五年二月，刑事訴訟法第九十五條
    第三款關於告知得選任辯護人之規定尚未修正，併予明），上開證人之證言，
    仍無法證明被告甲○○於警訊時之供述為非出自其任意性，是被告嗣後供稱：伊
    於警訊時之供述非出自其任意性等語，應屬卸責之詞，應不足採。另被告甲○○
    於本院前審提出之票號00000000號，面額十萬元之支票，則無審酌必要
    。
(六)被害人己○○雖於本院前審訊問時供稱：被告乙○○、何欽二人並未參與本件
    妨害自由部分犯行云云，經核亦與前開調查所得不符，應屬事後迴護之詞，應不
    足採。又被告甲○○於警訊時供明：手拷是乙○○的，是乙○○手拷拷拿住己○○云云（見警卷第一頁反面），於偵查中供稱：（己○○）不說出「志和」的人
    ，我就用手拷他拷住」（見上開偵查卷第二十五頁），原審訊問時，又稱係綽號
    「阿風」者銬被害人（原審卷第七十頁）前後供述不相符，同案被告乙○○供稱
    ：當天甲○○沒有拿手拷拷己○○云云（見一審卷第一八一頁反面），惟被害人
    己○○供稱：是甲○○、乙○○拷我（見一審卷第二○○頁），以被告甲○○不
    利於己且被害人供述相同部分而言，應以手拷為被告甲○○持之拷住被害人己○○較為真確。
(七)綜上所述，被告三人罪證已明確，於本院前審請求傳訊證人周宗盛、陳旭座，亦
    核非必要，併此明。被告等三人所辯純屬卸責之詞，應不足採，三人前揭犯行
    洵堪認定。
三、核被告甲○○、乙○○、何欽三人所為，係犯刑法第三百零二條第一項之以非
    法方法剝奪人之行動自由罪。其三人與谷衛民（民國五十七年三月十八日生）、
    綽號「阿燦」、「義豐」之成年人及另一何欽之成年友人共七人相互間，互有
    犯意之聯絡及行為之分擔，均為共同正犯。原審予被告等三人論罪科刑，固非無
    見。惟被告等人僅於甲○○住處有妨害自由，於嘉義縣番路鄉某空宅內及嘉義市
    ○○街二十六號乙○○經營之大芳自助餐則未有妨害自由犯行，原判決認定被告
    等人於此二處亦有妨害自由行為，洵有違誤。被告等上訴否認犯罪，雖無足取。
    但原判決關於被告等三人部分既有可議，自應由本院就被告等三人部分撤銷改判
    之。爰審酌被告三人犯罪之動機、目的、手段、素行、犯罪所生危害及犯罪後態
    度等一切情狀，分別量處被告三人各有期徒刑五月。扣案之玩具手槍一把係被告
    甲○○所有，另手銬一付係被告乙○○所有，業據被告甲○○供述明確（見警卷
    第一頁反面及一審卷第七十頁反面），且係供彼等犯妨害自由罪所用之物，均併
    予宣告沒收。
四、公訴意旨另以：被告甲○○、乙○○與何欽、谷衛民、及綽號「阿燦」、「義
    豊」之成年人與何欽之另一位成年友人等七人，為逼使己○○說出「志和」之
    下落，甲○○、乙○○、何欽及谷衛民暨不詳姓名之人等七人復共同將己○○
    押至嘉義縣番路鄉某空宅內，繼續逼問，惟仍無結果，其等乃將己○○押至嘉義
    市○○街二十六號乙○○所經營之大芳自助餐（原判決誤載為嘉義市○○街三○
    一巷八號）內逼問，詎己○○仍不說出綽號「志和」者之下落，至同日晚上十一
    時許，己○○始獲釋放，並搭計程車離開，認涉犯刑法第三百零二條之妨害自由
    罪嫌云云。公訴人認被告等三人此部分亦犯有妨害自由罪嫌，無非以被害人之指
    訴為論據。惟按告訴人之告訴，係以使被告受刑事訴追為目的，是其陳述是否與
    事實相符，仍應調查其他證據，以資審認（最高法院五十二年度台上字第一三○○號判例參照）。被害人己○○於偵查中雖曾指訴：被告等將渠押到一個偏僻地
    方空屋及押至乙○○家等詞，但於原審提出之刑事結辯狀亦陳稱：僅指出被告等
    三人在被告甲○○住處之暴行，未指明被告等三人在嘉義縣番路鄉某空宅，及嘉
    義市○○街二十六號乙○○經營之大芳自助餐部有暴行（見一審卷第一一一至一
    一三頁），前後不一致，經本院一再傳訊被害人己○○，均未到庭，惟據被告等
    三人均否認有此部分妨害自由行為，被告甲○○於警訊時固自白：「我們分乘三
    部車，我、乙○○、阿欽（按即何欽）各開一部，．．將己○○押往嘉義縣番
    路鄉某空屋內要逼問己○○『志和』之下落，也要向『志和』要回被詐賭贏去之
    錢」、「將己○○押往番路鄉某空屋逼問『志和』下落沒問出結果後，又將己○○押往乙○○住嘉義市○○街二十六號之住處，途中就將銬在己○○手上之手銬
    解開，．．」、「於八十四年十一月十三日零時許（按係十二日晚十一時許）才
    放走己○○」云云，被告甲○○於偵查中供稱：他（指己○○）堅持不講，我害
    （怕）怕吵鄰居，何欽就向我說番路路邊有空屋，就一起帶那裡，我們又載他
    去乙○○家，中途我們放走己○○的其他四個朋友，去乙○○家，我把他手拷打
    開，買東西給他吃（見上開偵查卷二十五頁反面），已翻異前供，且被告何欽
    於偵查中亦供稱：我們帶己○○去乙○○家吃飯，己○○就搭計程車回去（見上
    開偵查卷第六十八頁），核與當天己○○同行之友人周宗盛於原審供述情節尚無
    不合（見一審卷第八十二、八十三頁）。是此部分難認被告等有非法方法剝奪被
    害人羅福之行動自由行為，尚難證明被告等三人有妨害自由罪行，因公訴人認此
    部分與上開論罪部分，為妨害自由單純一罪，故此部分不另為無罪判決之諭知。
五、被告何欽經合法傳喚，無正當理由不到庭，不待其陳述逕行判決。
六、據上論斷，應依刑事訴訟法第三百六十九條第一項前段、第三百六十四條、第二
    百九十九條第一項前段、第三百七十一條，刑法第二十八條、第三百零二條第一
    項、第三十八條第一項第二款、罰金罰鍰提高標準條例第一條前段，判決如主文
    。
本案經檢察官劉欽銘到庭執行職務。
中  華  民  國      八  十  九      年      三      月        八        日
                                臺灣高等法院臺南分院刑事第二庭
                                審判長法官  游    明    仁
                                          法官  李    文    福
                                          法官  蔡    長    林
右正本證明與原本無異。
如不服本判決，應於判決送達後十日內向本院提出上訴狀，其未敘述理由者並應於提
出上訴狀後十日內向本院補提理由書（應附繕本）。
                                    法院書記官  李    培    薇
中  華  民  國      八  十  九      年      三      月        九        日
附錄本案論罪科刑法條全文
刑法第三百零二條第一項：私行拘禁或以其他非法方法，剝奪人之行動自由者，處五
                        年以下有期徒刑、拘役或三百元以下罰金。


司法院資訊處製作；財團法人民間司法改革基金會備份。
